ACORDAO-COMPLETO-2332233

ACÓRDÃO 4467/2019 ATA 22/2019 - SEGUNDA CÂMARA

VISTOS, relatados e discutidos estes autos que apreciam Pedido de Reexame interposto por Dióstenes José Alves, prefeito (gestões: 2013-2016 e 2017-2020) , contra o Acórdão 2564/2017-TCU-Segunda Câmara;
ACORDAM os Ministros do Tribunal de Contas da União, reunidos em Sessão da 2ª Câmara, ante as razões expostas pelo Relator, e com fundamento nos arts. 32, parágrafo único, 33 e 48, da Lei 8.443/1992, em:
9.1. conhecer do presente recurso para, no mérito, negar-lhe provimento, mantendo inalterado o acórdão recorrido;
9.2. dar ciência ao recorrente e aos demais interessados.

Pedido de reexame interposto por Dióstenes José Alves, prefeito (gestões: 2013-2016 e 2017-2020), contra o Acórdão 2564/2017-TCU-2ª Câmara (peça 32), da relatoria do Ministro-Substituto André Luís de Carvalho

Segunda Câmara

Município de Avelino Lopes - PI.

3. Interessados/Responsáveis/Recorrentes:
3.1. Responsáveis: Diostenes Jose Alves (XXX.789.858-XX); Fernanda Pereira Portela (XXX.843.703-XX); Prefeitura Municipal de Avelino Lopes - PI (06.554.281/0001-00).
3.2. Recorrente: Diostenes Jose Alves (XXX.789.858-XX).

13.1. Ministros presentes: Ana Arraes (Presidente), Aroldo Cedraz (Relator) e Raimundo Carreiro.
13.2. Ministro-Substituto convocado: Augusto Sherman Cavalcanti.
13.3. Ministros-Substitutos presentes: Marcos Bemquerer Costa e André Luís de Carvalho.

ACORDAO-COMPLETO-2381604

Acórdão de Relação 4609/2020 - Segunda Câmara

Acórdão de Relação

FERNANDA PEREIRA PORTELA

AROLDO CEDRAZ

Ministro-Substituto André Luís de Carvalho.

Inicio este Relatório transcrevendo a instrução à peça 96, que contou com o endosso do corpo diretivo da Secretaria de Recursos:
"INTRODUÇÃO
1.	Trata-se de pedido de reexame interposto por Dióstenes José Alves, prefeito (gestões: 2013-2016 e 2017-2020) , contra o Acórdão 2564/2017-TCU-Segunda Câmara (peça 32) , da relatoria do Ministro-Substituto André Luís de Carvalho, com o seguinte teor:
9.1. conhecer da presente representação, por atender aos requisitos de admissibilidade previstos nos arts. 235 e 237, inciso VII, do Regimento Interno do TCU (RITCU) , para, no mérito, considerá-la procedente;
9.2. aplicar ao Sr. Dióstenes José Alves, prefeito de Avelino Lopes/PI (gestões: 2013-2016 e 2017-2020) , e à Sra. Fernanda Pereira Portela, presidente da comissão permanente de licitação (CPL) , individualmente, a multa prevista no art. 58, inciso II, da Lei nº 8.443, de 16 de julho de 1992, no valor de R$ 50.000,00 (cinquenta mil reais) , fixando-lhe o prazo de 15 (quinze) dias, a contar da notificação, para que comprovem, perante o Tribunal (art. 214, inciso III, alínea "a", do RITCU) , o recolhimento das referidas quantias aos cofres do Tesouro Nacional, atualizadas monetariamente na forma da legislação em vigor;
9.3. autorizar, caso requerido, nos termos do art. 26 da Lei nº 8.443, de 1992, e do art. 217 do RITCU, o parcelamento das dívidas constantes deste Acórdão em até 36 (trinta e seis) parcelas mensais e sucessivas, sobre as quais incidirão a atualização monetária e os correspondentes acréscimos legais, esclarecendo aos responsáveis que a falta de pagamento de qualquer parcela importará no vencimento antecipado do saldo devedor, sem prejuízo das demais medidas legais;
9.4. autorizar, desde logo, nos termos do art. 28, inciso II, da Lei nº 8.443, de 1992, a cobrança judicial das dívidas constantes deste Acórdão, caso não atendidas as notificações; 
9.5. determinar à Fundação Nacional de Saúde (Funasa) que, no prazo de 30 (trinta) dias, promova a fiscalização do objeto do Convênio TC/PAC nº 190/2014 (ainda em vigor) , informando o TCU sobre as providências adotadas em face das irregularidades apontadas nestes autos, no prazo de até 90 (noventa) dias, sem prejuízo de instaurar, se necessário, a devida tomada de contas especial;
9.6. encaminhar cópia deste Acórdão, bem como do Relatório e da Proposta de Deliberação que o fundamenta, à representante, à CLH Construções e Locações Ltda. - ME, à Câmara Municipal de Avelino Lopes/PI e ao Tribunal de Contas do Estado do Piauí, para conhecimento, e à Fundação Nacional de Saúde, para ciência e adoção das providências cabíveis; e
9.7. determinar que a unidade técnica promova o monitoramento da determinação contida no item 9.5 deste Acórdão no âmbito deste mesmo processo de representação.
HISTÓRICO
2.	Trata-se de representação (peças 1 e 2) formulada pela Construtora Construnova Ltda. sobre possíveis irregularidades na Concorrência 1/2014 e no Processo de Regime Diferenciado de Contratação (RDC) 1/2014 conduzidos pelo Município de Avelino Lopes/PI para a contratação de empresa de engenharia com vistas à construção de sistemas de abastecimento de água em diversas comunidades rurais na municipalidade, por meio do repasse de recursos federais pela Fundação Nacional de Saúde (Funasa) no âmbito do Convênio TC/PAC nº 190/2014 (Siafi 683022) , com vigência de 7/5/2014 a 7/5/2017, até o montante de R$ 2.895.435,60, já tendo sido liberado o valor total de R$ 2.316.348,48 (peça 33, p. 1) .
2.1	A representante apontou, em suma, as seguintes irregularidades (peça 33, p. 1, item 4) :
	a) ausência de justificativa para a revogação da Concorrência nº 1/2014, após a abertura do certame, contrariando o art. 49, caput e § 3º, da Lei nº 8.666, de 21 de junho de 1993; e
	b) restrição ao caráter competitivo do certame pela exigência de capacitação técnico-operacional contida no item 1.12 do Edital RDC nº 1/2014, com o mesmo objeto da Concorrência nº 1/2014, contrariando o art. 3º, § 1º, inciso I, da Lei nº 8.666, de 1993, e o art. 14 da Lei nº 12.462, de 4 de agosto de 2011, c/c os arts. 27 e 33 da Lei nº 8.666, de 1993.
2.2	 Após diligência junto à prefeitura e audiência do prefeito, o Tribunal, por intermédio do Acórdão 2564/2017-TCU-Segunda Câmara (peça 32) , da relatoria do Ministro-Substituto André Luís de Carvalho, manifestou-se na forma transcrita na introdução acima.
2.3.	Insatisfeito com a deliberação, o prefeito interpôs o presente pedido de reexame (peça 73) , requerendo o conhecimento e o provimento de seu apelo para que a representação seja considerada improcedente, com o afastamento da multa aplicada.
ADMISSIBILIDADE
3.	Reitera-se o exame preliminar de admissibilidade (peças 74 e 75) , ratificado pelo Exmo. Sr. Ministro-Relator Aroldo Cedraz, na peça 77, que concluiu pelo conhecimento do recurso, suspendendo-se os efeitos dos itens 9.1, 9.2 e 9.4 do Acórdão 2564/2017-TCU-Segunda Câmara, eis que preenchidos os requisitos processuais aplicáveis à espécie.
MÉRITO
4.	Delimitação
4.1.	Constituem objetos do recurso as seguintes questões: 
a) Se houve a preclusão do direito de representação sobre os fatos elencados no presente feito, tendo em vista que a representante não impugnou o ato da comissão permanente de licitação (CPL) que revogou a concorrência;
b) Se a revogação da Concorrência 1/2014 foi regularmente justificada e se assegurou o contraditório e a ampla defesa;
c) Se a exigência de capacitação técnico-operacional contida no item 1.12 do Edital do RDC 1/2014 restringiu o caráter competitivo do certame.
5.	Da ausência de amparo legal para a representação (peça 73, p. 8-10) .
5.1.	Defende-se no recurso a ausência de amparo legal para a representação, com base nos seguintes argumentos:
	a) conforme edital da Concorrência 1/2014, o concorrente tinha prazo de cinco dias para interpor recurso visando à reforma da decisão que a revogou e deixou transcorrer o prazo sem qualquer impugnação (p. 8) ;
	b) o edital é lei entre as partes, e a jurisprudência dos tribunais superiores é bem clara em relação à preclusão e consequente perda do direito de manifestação em procedimento licitatório, após o fim do prazo recursal (p. 9-10) .
	c) o representante não utilizou o meio processual cabível para manifestar sua insatisfação com a decisão de revogação do certame e lançou mão da representação como forma de suprir seu silêncio e sua concordância tácita com a decisão de revogação (p. 9) ;
	d) a representação foi protocolada no dia 08/10/2014, três meses após a publicação da decisão que revogou o procedimento licitatório, datada de 14/07/2014, o que confirma que concordou, ainda que tacitamente, com a revogação da Concorrência 1/2014 (p. 9) ;
	e) a representante, ao verificar a ocorrência de preclusão para impugnar o edital, aproveitou-se desta Corte para ver satisfeitas suas aspirações, uma vez que não as fez no período editalício, de forma que a preliminar merece ser acolhida (p. 10) .
	Análise
5.2.	Não assiste razão ao recorrente.
5.3.	O direito de representação é desdobramento legal do direito de petição, devendo o pedido de representação ser examinado e motivadamente ser deferido ou indeferido. O §2º do art. 74 da Constituição Federal de 1988 legitima esse direito a qualquer cidadão, partido político, associação ou sindicato para, na forma da lei, denunciar irregularidades perante o Tribunal de Contas da União. O §1º do art. 113 da Lei 8.666/1993 atribui legitimidade, também, aos interessados (licitantes e contratados) para representar aos Tribunais de Contas contra irregularidades na aplicação da norma e demais legislações incidentes nas licitações. Portanto, não houve preclusão do direito de representação da licitante, empresa Construtora Construnova Ltda.
5.4.	No âmbito do Tribunal, o exame de admissibilidade da presente representação foi realizado no Relatório da decisão recorrida (peça 34, p. 5, itens 13-15) , o qual consigna que a representação preenche os requisitos de admissibilidade constantes no art. 235 do Regimento Interno do TCU, haja vista a matéria ser de competência do Tribunal, referir-se a responsável sujeito a sua jurisdição, e a além disso, a empresa Construtora Construnova Ltda. teria legitimidade para representar ao Tribunal, consoante disposto no inciso VII do art. 237 do RI/TCU c/c o art. 113, § 1º, da Lei 8.666/1993.
5.5.	A representação foi apurada, para fins de comprovar a sua procedência, nos termos do art. 234, § 2º, segunda parte, do Regimento Interno do TCU, aplicável às representações de acordo com o parágrafo único do art. 237 do mesmo RI/TCU.
5.6	 Dessa forma, considera-se que não é admissível a preliminar levantada pelo recorrente de preclusão do direito de representação sobre os fatos elencados no presente feito, pois a empresa Construtora Construnova Ltda. possui legitimidade para representar ao Tribunal, consoante disposto no inciso VII do art. 237 do RI/TCU c/c o art. 113, § 1º, da Lei 8.666/1993.
5.7.	Ante o exposto, rejeita-se a preliminar de ausência de amparo legal para a representação.
6.	Da ausência de ilegalidade no ato de revogação da Concorrência 1/2014 (peça 73, p. 10-13) .
6.1.	Defende-se no recurso que o ato de revogação da Concorrência 1/2014 foi legal, regularmente justificado, aduzindo os seguintes argumentos:
	a) a Administração Superior, fundamentada no Parecer da Assessoria Jurídica da Prefeitura, de 11 de julho de 2014 (peça 19, p. 21-24) , recomendou a anulação do processo por deficiências no bojo do Edital, item 9.3 e subitem 9.3.2, quanto à qualificação técnica dos concorrentes (p. 10) ;
	b) o suporte para fundamentação da Assessoria Jurídica apoiou-se em Parecer Técnico, emitido pelo profissional da área de Geologia, responsável pela elaboração do projeto, versando sobre as condições geológicas das áreas do Município de Avelino Lopes/PI, onde seriam perfurados os poços, ante o risco da inexistência de água sem o projeto geofísico de alta complexidade na determinação dos locais indicados para perfuração (p. 10-11) ;
	c) não resta dúvida sobre a necessidade de revogação da Concorrência 001/2014 nos termos do art. 53 da Lei 9.784/1999, que regula o processo administrativo na esfera federal e que pode ser utilizado por analogia no caso concreto municipal, e da Súmula 473 do STF que admitem que a Administração pode revogar seus próprios atos, por motivos de conveniência e de oportunidade, respeitados os direitos adquiridos, e ressalvada, em todos os casos, a apreciação judicial (p. 11) ;
	d) caso tivesse sido levada a efeito da forma que estava prevista, traria sérios danos estruturais no objeto do certame, acrescido do prejuízo financeiro incalculável deles advindos (p. 11) ;
	e) a Funasa fora instada pelo Município de Avelino Lopes/PI a se manifestar acerca das especificidades do solo daquele Município e do tratamento que a ele deveria ser dado, que exarara o seguinte Parecer (p. 11-12) :
O Município de Avelino Lopes/PI assenta-se sobre rochas do embasamento cristalino (granito, granodiorito, gnaisses, filito) as quais podem armazenar água através de fendas e fraturas quando ocorrerem. Esses reservatórios (aquífero fissural) são aleatórios, descontínuos e de pequena extensão. Para maior segurança do Projeto com relação a vazões que possam atender satisfatoriamente as comunidades, solicitamos que seja feita a locação dos poços com geofísica, e ao final da perfuração dos poços realizar também a perfilagem ótica (filmagem) para uma fiscalização mais eficaz. 
	f) percebendo que se estava procedendo a uma licitação que ao final poderia lhe trazer sérios danos físicos e materiais, se antecipou e a revogou, determinando em seguida a realização de nova licitação, desta feita, com os cuidados necessários ao tratamento do solo do Município, de sorte que a aplicação dos recursos públicos tivessem plena eficácia (p. 12) ;
	g) no Edital da Concorrência 1/2014 não fora exigida comprovação de acervo técnico quanto ao projeto geofísico e perfilagem ótica, sendo esse o motivo recomendado pelo técnico e validado pelo Parecer Jurídico para cancelamento do edital e a inclusão dessas exigências em outro edital, no caso RDC (p. 13) ;
	h) a Funasa estabelecera a nova exigência de apresentação da Perfilagem Ótica dos poços, conforme item da Planilha de Preços de Perfuração anexa ao processo, itens 1 e 2 (p. 12-13) ;
	i) inexiste irregularidade na revogação da Concorrência 1/2014, ocorrendo sim, inconformismo de licitante que deixou precluir seu direito, não interpondo o recurso em tempo hábil, e que não preenchia os requisitos do Edital do RDC 1/2014 (p. 12) .
Análise
6.2.	A defesa de que o ato de revogação da Concorrência 1/2014 restou justificado e foi legal não tem procedência.
6.3.	A revogação da Concorrência 1/2014 foi considerada ilegal, tendo em vista que não ficou comprovada a justa causa decorrente de fato superveniente, pertinente e suficiente, nem foi assegurado às duas concorrentes (a ora representante e a contratada no certame sucessor) o direito ao contraditório e à ampla defesa, nos termos do art. 49 da Lei nº 8.666, de 1993 (peça 33, p. 12) .
6.4.	O art. 49, caput, e seu §3º, da Lei 8.666/1993 estabelecem que a autoridade competente para a aprovação do procedimento somente poderá revogar a licitação por razões de interesse público decorrente de fato superveniente devidamente comprovado, pertinente e suficiente para justificar tal conduta, ficando assegurado o contraditório e a ampla defesa no caso de desfazimento do processo licitatório, o que não ocorreu no caso vertente, uma vez que a CPL não ofereceu oportunidade aos licitantes para se manifestarem sobre a revogação do certame, o que caracteriza irregularidade (peça 34, p. 8) .	
6.5.	Nesse mesmo sentido foi o Acórdão 1482/2016-TCU-Plenário, da relatoria do Ministro-Substituto Marcos Bemquerer Costa, no qual se consignou que o desfazimento de uma licitação tem que estar respaldado por uma justificativa admissível, que deve ficar evidenciada em procedimento regular, com oportunidade de defesa. Não basta a simples alegação de vício ou de interesse público para invalidar a licitação, sendo necessário que a Administração demonstre o motivo invalidatório, consoante posicionamento doutrinário de Hely Lopes Meirelles (peça 34, p. 8) .
6.6.	No caso vertente, não houve a comprovação dessa 'justa causa' pelos responsáveis para a revogação da Concorrência 1/2014, nem restou demonstrado o motivo invalidatório, ou a instauração de procedimento regular, com oportunidade de defesa aos envolvidos (peça 34, p. 9) .
6.7.	Os Pareceres Técnicos emitidos, em nenhum momento recomendaram que fossem estabelecidas exigências técnicas em novo edital para comprovação de acervo técnico da licitante, quanto ao projeto geofísico e à perfilagem ótica (peça 34, p. 9) .
6.8.	O 1º Parecer Técnico (peça 19, p. 20) , de 11/7/2014, foi emitido pelo engenheiro civil, Ossian Otávio Nunes (não consta número do CREA) , e não por profissional da área de Geologia como alegou a defesa, apenas descreveu a geologia do Município de Avelino Lopes/PI, sem fazer nenhuma recomendação quanto às exigências técnicas, no que concerne à qualificação técnica dos concorrentes para execução de serviços em áreas de cristalino com rochas de filito, quartzito granito, granodiorito e Gnaisses, nem a microfilmagem da extensão perfurada em método digitalizado (perfilagem ótica) (peça 34, p. 10) .
6.9.	O 2º Parecer Técnico (peça 23, p. 32) , de 4/2/2016, emitido pelo geólogo da Funasa, José Iran Paiva Felinto, Crea/PI 702D, matrícula Siape 1849264, em resposta à consulta do prefeito, quase 1 ano e sete meses após a publicação da revogação da Concorrência 1/2014, que ocorreu em 14/7/2014, também descreveu a geologia do Município de Avelino Lopes/PI e, apenas solicitou, para garantir uma maior segurança ao projeto, que fosse feita a locação dos poços com geofísica e ao final da perfuração dos poços fosse realizada, também, a perfilagem ótica (filmagem) para uma fiscalização mais eficaz (peça 34, p. 9-10) .
6.10.	O Parecer Jurídico (peça 19, p. 21-24) apresentou dois motivos para a revogação da Concorrência 1/2014, as recomendações inexistentes do geólogo e a necessidade de alterar o Plano de Trabalho aprovado, elevando o número de localidades de 13 unidades para 25 unidades, sendo a segunda motivação evidência de que os processos foram montados, considerando as divergências entre os Termos de Referência-TR (o 1º TR apontou 22, o 2º TR apontou 19) , as planilhas orçamentárias, 13, todas com o mesmo custo orçado de R$ 2.895.435,60, sendo que a empresa CLH Construções e Locações Ltda., única participante do certame, foi declarada vencedora do RDC 1/2014, com valor contratado de R$ 2.895.285,60, com uma diferença de somente R$ 150,00 entre o valor orçado nas planilhas (para 13 localidades) e o contratado, que apresentou seu orçamento contemplando 22 localidades (peça 21, p. 94-129; peça 22, p. 1-48) , não sendo documento hábil para justiçar a revogação do certame (peça 34, p. 11-12) .
6.11.	No tocante à alegação de que a continuidade da Concorrência 1/2014 poderia gerar sérios danos físicos e materiais ao Município, não deve prosperar, uma vez que as referidas alegações foram generalistas e desprovidas de elementos comprobatórios, o que não é aceito pelo Tribunal.
6.12.	Dessa forma, a revogação da Concorrência 1/2014 foi realizada de forma ilegal.
7.	Da ausência de restrição ao caráter competitivo no RDC 1/2014 (peça 73, p. 14 a 17) .
7.1.	Defende-se no recurso que as exigências de qualificação técnico-operacional e profissional, contidas no item 1.12 do Edital do RDC 1/2014, não restringiram o caráter competitivo do certame, com base nos seguintes argumentos: 
	a) às exigências técnicas dos itens de maior relevância foram incluídos, porém, sem quantifica-los, o que não exclui da competição empresa e/ou profissional com acervo semelhante registrado no CREA, apesar da margem concedida pela Lei 8.666/93 e suas alterações posteriores em até 30% dos quantitativos previstos como item de serviço (p. 14) ;
	b) a representante não possuía acervo técnico e/ou do profissional para perfuração de poços na área de ocorrências de rochas diabásicas conforme exigido no Edital, tanto que sequer retirou o edital do RDC, apesar de todas as publicações nos órgãos de imprensa (p. 15) ;
	c) a Perfilagem Ótica faz parte das novas exigências no âmbito da Engenharia para o recebimento de poços, pois esse serviço mostra a profundidade revestida e o tipo de material utilizado, além das camadas geológicas encontradas ao longo do furo (p. 15) ;
	d) os requisitos constantes no edital do RDC 001/2014 foram cumpridos pela empresa CLH Construções e Locações Ltda. - ME, não havendo impugnação alguma acerca dos mesmos (p. 17) .
	Análise
7.2.	A defesa de que o Edital do RDC 1/2014 não restringiu o caráter competitivo do certame não tem procedência.
7.3.	No item 1.12 do Edital da RDC 1/2014 (peça 2, p. 29-30) constou as seguintes exigências:
1.12 Comprovação, NA DATA DA HABILITAÇÃO, por meio de certidão (ões) e/ou atestado (s) , fornecido (s) por pessoa (s) jurídica (s) de direito público ou privado, devidamente registrado pelo CREA/CAU, de que o PROPONENTE executa/executou serviço de natureza semelhante ao indicado no Anexo 01 deste Edital. A comprovação será feita por meio de certidão (ões) e/ou atestado (s) de prestação de serviço devidamente registrado pelo CREA ou CAU, conforme o caso, contemplando, no mínimo, os seguintes serviços:
a) Comprovar a Execução de Perfuração de Poços em rochas do embasamento cristalino constituída por filito, quartzito, xisto, granito, granodiorito e GNAISSES; 
b) Comprovar a execução de Serviços de Implantação de Rede de Abastecimento D'água; 
c) Comprovar acervo técnico relacionado a microfilmagem da extensão perfurada em método digitalizado.
7.4.	Essas exigências são contrárias ao disposto no §§1º e 2º c/c o inciso I do art. 30 da Lei 8.666/1993 que estabelecem que a comprovação da aptidão, no caso de obras e serviços, para desempenho de atividade técnica pertinente deve ser compatível em características, quantidades e prazos com o objeto da licitação e deverá ser feita por meio de atestados fornecidos por pessoas jurídicas de direito público ou privado, limitadas estas exclusivamente às parcelas de maior relevância e valor significativo do objeto da licitação, que deverão ser definidas no instrumento convocatório, vedadas as exigências de quantidades mínimas.
7.5.	Da análise do Edital RDC 1/2014, verificou-se que o mesmo contemplou exigências de quantidades mínimas dos serviços, em seu item 12 (peça 2, p. 26, 29-30) , o que é vedado pelo inciso I do §1º do art. 30 da Lei 8.666/1993; não  definiu as parcelas de maior relevância técnica e de valor significativo, consoante disposto no §2º do mesmo artigo; e a comprovação da capacidade técnico-operacional não se restringiu exclusivamente às parcelas de maior relevância e valor significativo do objeto da licitação.
7.6.	A lei possibilita a exigência de experiência anterior da contratada desde que restritas às parcelas de maior relevância e de valor significativo e vedadas as exigências de quantidades mínimas ou prazos máximos. A Administração deve, portanto, identificar os aspectos mais complexos e diferenciados do objeto licitado para efeito de exigência da experiência anterior, não tendo cabimento subordinar a participação no certame à comprovação da execução de atividade secundária ou irrelevante à execução do objeto e a exigência de comprovação de execução de quantitativos mínimos referente à capacitação técnico-profissional, com afronta ao art. 30 da Lei 8.666/1993.
7.7.	No mesmo diapasão, a Súmula 263 do TCU assim dispõe:
Para a comprovação da capacidade técnico-operacional das licitantes, e desde que limitada, simultaneamente, às parcelas de maior relevância e valor significativo do objeto a ser contratado, é legal a exigência de comprovação da execução de quantitativos mínimos em obras ou serviços com características semelhantes, devendo essa exigência guardar proporção com a dimensão e a complexidade do objeto a ser executado.
7.8.	É nesse sentido também a jurisprudência do TCU, conforme excerto do Acórdão 1523/2015-TCU-Plenário, da relatoria do Ministro-Substituto Weder de Oliveira, transcrito a seguir:
As exigências de qualificação técnica, sejam elas de caráter técnico-profissional ou técnico-operacional, entretanto, não devem ser desarrazoadas a ponto de comprometer a natureza de competição que deve permear os processos licitatórios realizados pela Administração Pública, mas constituir tão somente garantia mínima suficiente para que o futuro contratado demonstre, previamente, capacidade para cumprir as obrigações contratuais. 
7.9.	Em relação ao item 'a', de que as exigências técnicas dos itens de maior relevância haviam sido incluídas, porém sem quantificá-las, não devem ser aceitas por falta de comprovação.
7.10.	 No tocante ao item 'c', o fato de a perfilagem óptica fazer parte das novas exigências para o recebimento de poços não a torna uma parcela de maior relevância técnica e de valor significativo para execução do objeto da RDC 1/2014, tendo em vista que na Planilha Orçamentária da Concorrência 1/2014 (peça 16, p. 89-90) constou o custo da perfilagem ótica (filmagem) em cada poço, no valor de R$ 2.800,00 cada um. 
7.11.	Relativamente ao item 'd', que trata do cumprimento dos requisitos constantes do Edital do RDC 1/2014 pela empresa CLH Construções e Locações Ltda. - ME e da ausência de impugnação, a defesa não deve prosperar tendo em vista que somente essa empresa participou do certame, ademais, ela não comprovou o atendimento às exigências do Edital da RDC 1/2014, pois apresentara dois atestados de capacidade técnica, fornecidos por duas pessoas físicas, de que havia perfurado um poço para cada um (peça 22, p. 171-172) .
7.12.	Em pesquisas aos sistemas disponibilizados ao TCU, constatou-se que a empresa contratada, CLH Construções e Locações Ltda. (CNPJ 11.145.704/0001-79) , não possui funcionário registrado na RAIS nos exercícios de 2013, 2014 e 2015, evidenciando falta de capacidade operacional para o cumprimento do Contrato, firmado em 15/10/2014, decorrente do RDC 1/2014, com o Município de Avelino Lopes/PI (peça 34, p. 18) .
7.13.	No caso vertente, o recorrente não logrou êxito em demonstrar que as exigências de comprovação de acervo técnico pelos licitantes quanto à escavação de poços em rochas específicas, bem como ao projeto geofísico e a perfilagem ótica dos poços, constituem as parcelas de maior relevância técnica e de valor significativo para execução do objeto da RDC 1/2014.
7.14.	De plano, o recorrente não aplicou os conceitos de relevância e de valor significativo adotados pela Lei de Licitações. Elevou à categoria de relevantes serviços secundários, sem significância técnica nem econômica que não caracterizam o objeto licitado, contrariando o estabelecido no §1º do art. 30 da Lei 8.666/1993 e a Súmula 263 do TCU.
7.15.	Assim, a fixação de requisitos excessivos ou desarrazoados contraria a própria sistemática constitucional acerca da universalidade de participação em licitações, porquanto a Constituição Federal determinou apenas a admissibilidade de exigências mínimas possíveis.
7.16.	Assim, conclui-se que as exigências contidas no item 1.12 do Edital do RDC 1/2014, não encontram amparo na Lei 8.666/1993, nem na Lei 12.462/2011 e, portanto, restringiram o caráter competitivo da licitação.
CONCLUSÃO
8.	Das análises anteriores, conclui-se que:
a) resta afastada a ocorrência preclusão do direito de representação, tendo em vista que o §1º do art. 113 da Lei 8.666/1993 atribui legitimidade aos licitantes para representar aos Tribunais de Contas contra irregularidades na aplicação da norma e demais legislações incidentes nas licitações;
b) o ato de revogação da Concorrência nº 1/2014 foi ilegal diante da ausência de justificativa, bem como por não se assegurar o contraditório e a ampla defesa aos licitantes para o desfazimento do processo;
c) as exigências contidas no item 1.12 do Edital do RDC 1/2014, nas quais não se aplicou os conceitos de relevância e de valor significativo, elevando à categoria de relevantes serviços secundários, sem significância técnica nem econômica, que não caracterizam o objeto licitado, restringiram o caráter competitivo da licitação.
PROPOSTA DE ENCAMINHAMENTO
9.	Diante do exposto, com fundamento no artigo 48, da Lei 8.443/1992, submetem-se os autos à consideração superior, com posterior encaminhamento ao Ministério Público junto ao Tribunal de Contas da União e ao Gabinete do Relator, propondo:
	a)  conhecer do recurso e, no mérito, negar-lhe provimento;
	b) dar ciência da decisão ao recorrente e aos demais interessados."
2.	Após a remessa dos autos ao gabinete, verifiquei que algumas questões demandariam análise mais aprofundada, e retomei os autos à unidade técnica por meio do despacho à 99, que reafirmou suas conclusões por meio da instrução às peças 100 e 102:
"INTRODUÇÃO
Cuidam-se de informações complementares ao exame de mérito contido na peça 96, atendendo a determinação do e. Relator Min. Aroldo Cedraz, com vistas a análise de "todos os argumentos trazidos pelo recorrente, em especial, os constantes nas seções IV e VII do recurso apresentado à peça 73" (peça 99) .
EXAME DE MÉRITO
2.	Da delimitação
3.	É o resumo dos argumentos contidos nas seções IV e VII do recurso:
a)	supremacia do princípio da proporcionalidade em atenção ao princípio do interesse público, uma vez que a empresa-representante é notoriamente conhecida por ações agressivas para tumultuar processos licitatórios no Estado, associado ao fato de que a anulação da concorrência foi fundamentada em pareceres de projetistas e da assessoria jurídica, bem como a ausência de participação da empresa no certame posterior;
b)	ausência de ilegalidade no ato de revogação da concorrência pública, por estar fundamentada em parecer técnico da área de geologia e parecer jurídico, entendendo que a revogação seria meio para realização da conveniência da Administração, sugerindo a possibilidade de prejuízos pela implementação da licitação na forma inicial, apontando para manifestação da Funasa sobre a necessidade de locação dos poços com geofísica e a necessidade de perfilagem ótica após os serviços;
c)	publicação em órgãos oficiais de imprensa e jornal de circulação (peça 14) dos atos de revogação do certame anterior, com a inclusão de novas exigências de qualificação técnica para a nova licitação;
d)	exigência contida no Edital posterior (RDC) sem quantificação de indicadores técnicos, com mera exigência de comprovação junto ao CREA de serviços semelhantes, sendo que a empresa-representante sequer retirou o Edital da licitação subsequente;
e)	aspectos que exigiriam a desqualificação da empresa CLH Construções e Locações Ltda. (participante de ambas licitações) : i) BDI: autonomia da CPL para interpretar documentos apresentados; ii) Capital Social: registro na Junta Comercial probatório do capital social, tornando irrelevantes as alterações junto ao CREA; iii) Apresentação de CAT: da empresa ou do profissional; iv) Quitação do CREA comprovada e Exoneração da Profissional Karina; v) Responsáveis técnicos não contratados pela empresa (Hudson e Barbosa) : possibilidade de contratação de profissionais para prestação de serviços; vi) apresentação do acervo técnico do contratado.
4.	Da irrelevância das motivações subjetivas do representante como fundamento de análise dos procedimentos realizados pelo Município
5.	Alega o recorrente que a empresa-representante aviou a representação apenas como parte de estratégia agressiva para tumultuar o processo de licitação no Estado, sendo que a empresa não teria as qualificações técnicas exigidas na licitação posterior, não tendo participado da licitação subsequente.
Análise
6.	Todas os argumentos relativos à eventuais motivações subjetivas da empresa-representante são irrelevantes, uma vez que o Tribunal de Contas da União julga a representação segundo as provas objetivas carreadas ao processo. Ou seja, as motivações da empresa-representante não contaminam o juízo valorativo que a Corte faz sobre os procedimentos licitatórios sob análise, uma vez que o julgamento da Corte, fundado nas provas produzidas, objetiva o interesse de preservar o interesse público da União, repassadora dos recursos públicos federais, alheio aos interesses particulares eventualmente buscados.
7.	Da valoração dos princípios da proporcionalidade e do interesse público na escolha da norma incidente
8.	Alega o recorrente que a rescisão da primeira licitação teria se fundamentado no sopesamento do princípio da proporcionalidade, relativizando o princípio da legalidade, com o objetivo de atender ao interesse público buscado pelo Município, pleiteando o reconhecimento de meras falhas formais.
Análise
9.	Os argumentos contidos no ponto em comento se confundem com os argumentos de mérito, com relação ao ato fundamentado em pareceres técnicos e jurídicos, particularmente a discussão sobre a inclusão das cláusulas restritivas de competitividade na licitação subsequente.
10.	Cabe destacar que a suposta relativização do princípio da legalidade é desconhecida no contexto invocado: a proporcionalidade é um juízo inserido na legalidade, em parcela do juízo discricionário contido no ato administrativo. Contudo, as ilegalidades investigadas no processo de representação, quais sejam, violação do contraditório na anulação da licitação e inserção de cláusulas restritivas, versam sobre atos vinculados, para os quais não existe uma parcela de liberdade por parte do administrador.
11.	Deste modo, se a anulação do certame exigia o contraditório, a exigência do contraditório se configura como ato vinculado, não existindo espaço para que a Administração dispense a sua realização. Da mesma forma, a inserção de cláusulas que violam a Súmula 263 do TCU, ultrapassando as necessidades mínimas de comprovação de capacidade técnico-operacional, não se configura como ato discricionário, não havendo liberdade para que a Administração restrinja a participação de empresas no certame.
12.	Da revogação do certame fundamentada em pareceres técnicos e jurídicos expedidos na licitação originária
13.	Alega o recorrente que a revogação do certame teria se fundamentado em pareceres técnicos e jurídicos anteriormente elaborados, não havendo ilegalidade nas revogações realizadas para atender uma finalidade pública, particularmente a necessidade de locação dos poços com geofísica e a necessidade de perfilagem ótica dos serviços executados pela contratada.
Análise
14.	Em matéria de pareceres técnicos e jurídicos, existe uma remansosa jurisprudência do Tribunal de Contas da União no sentido de impor a responsabilidade da autoridade que adota as opiniões apresentadas, com exceção de matérias de alta complexidade técnica ou de difícil detecção pelos responsáveis:
Em regra, pareceres técnicos e jurídicos não vinculam os gestores, os quais têm obrigação de analisar a correção do conteúdo desses documentos. O fato de o administrador seguir pareceres técnicos e jurídicos não o torna imune à responsabilização pelo TCU (Acórdão 1001/2015-TCU-Plenário - Rel. Min. Benjamin Zymler) 
A existência de pareceres técnicos ou jurídicos somente afasta a responsabilidade do gestor quando a matéria for extremamente técnica e de difícil detecção pelo responsável (Acórdão 6414/2018-TCU-Primeira Câmara - Rel. Min. Weder de Oliveira) 
15.	No caso concreto, os pareceres técnicos e jurídicos sequer guardam relação com os motivos apontados para a anulação: o primeiro parecer técnico fez apenas uma descrição do solo existente (sem apontar supostas necessidade de serviços de locação e filmagem) e o parecer jurídico apontou como motivo preponderante a alteração do plano de trabalho (elevação do número de localidades) , conforme identificado nos itens 6.8-6.10 do parecer anterior (peça 96, p. 6) .
16.	Assim, é incontornável o fato de que a revogação tratada, justificada pelo recorrente pela necessidade de inserção de novas cláusulas de qualificação técnica, não está calcada nos pareceres técnicos e jurídicos, mostrando-se apenas como justificativa ex post facto, não guardando o ato de revogação relação com os motivos indicados nos pareceres.
17.	Ademais, verifica-se que os itens exigidos na licitação são de baixa relevância em relação ao serviço essencial, conforme se verifica na planilha de composição de preços (Locação: R$ 2.800,00 / Perfilagem: R$ 2.800,00 / Valor total por poço: R$ 32.662,50 - Percentual: 8,57%) , mostrando que a inclusão de novas exigências técnicas para serviços para os quais não havia necessidade de especialização técnica se traduziu como efetivo prejuízo ao princípio da ampla concorrência.
18.	Note-se particularmente que os argumentos do recorrente não devem ser acolhidos, uma vez que os serviços de locação e perfilagem já estavam previstos na primeira licitação (peça 16, p. 86) , sendo que a diferença específica não era a exigência dos mencionados serviços, mas a exigência de qualificações adicional para os concorrentes, implicando, ao final, restrição injustificada no caráter competitivo.
19.	A violação da ampla concorrência é comprovada nos autos pela própria ausência da participação da empresa-representante no segundo certame, tendo apenas uma única empresa se apresentado na segunda licitação (CLH Construções - peça 22, p. 173) , a mesma empresa concorrente na licitação originária (peça 19, p. 18-19) , concluindo-se, portanto, pela ilegalidade dos atos praticados pelo gestor que importaram a revogação da licitação e a realização de nova licitação com inserção de cláusulas restritivas, não sendo possível afirmar a existência de meras irregularidades formais.
20.	Do procedimento adotado para a revogação do processo de licitação em relação ao atendimento do contraditório
21.	Alega o recorrente que o ato de revogação foi publicado em órgãos oficiais de imprensa e jornal de circulação, estando as novas exigências de qualificação técnica incluídas no novo edital de licitação.
Análise
22.	O contraditório indicado no art. 49, §3º, da Lei 8.666/93 exige o comunicado pessoal e prévio aos participantes da licitação, conforme se extraí da jurisprudência da Corte: "Constatado fato superveniente a motivar o desfazimento do processo licitatório por inconveniência e/ou inoportunidade, a Administração deve comunicar aos licitantes a intenção de revogação, oferecendo-lhes direito ao contraditório e à ampla defesa prévios, em prazo razoável" (Acórdão 455/2017-TCU-Plenário) .
23.	Assim, a prova carreada pelo recorrente é contrária a sua pretensão exoneratória, uma vez que demonstra que o ato de revogação não foi antecedido pela participação das partes interessadas. Há de se verificar que o contraditório não é mera formalidade, mas traduz a concretização do direito dos interessados em exercerem seu poder de influência em relação ao procedimento administrativo, qual seja, a possibilidade de influírem na instrução e na decisão prolatadas pela Administração, princípio amplamente reconhecido na doutrina processualista:
Há, porém, ainda a dimensão substancial do princípio do contraditório. Trata-se do "poder de influência". Não adianta permitir que a parte simplesmente participe do processo. Apenas isso não é o suficiente para que se efetive o princípio do contraditório. É necessário que se permita que ela seja ouvida, é claro, mas em condições de poder influenciar no conteúdo da decisão do magistrado.
Se não for conferida a possibilidade de a parte influenciar a decisão do órgão jurisdicional - e isso é o poder de influência, de interferir com argumentos, ideias, alegando fatos, a garantia do contraditório estará ferida. É fundamental perceber isso: o contraditório não se efetiva apenas com a ouvida da parte; exige-se a participação com a possibilidade, conferida à parte, de influenciar no conteúdo da decisão. (Didier Jr., Fredie, Curso de Direito Processual Civil, Ed. Juspodium, p. 57) .
24.	Da natureza das exigências de qualificação técnica inseridas no Edital posterior e dos elementos restritivos
25.	Alega o recorrente que a exigência contida no Edital posterior não apresentava quantificação de indicadores técnicos, com mera exigência de comprovação junto ao CREA de serviços semelhantes, mostrando-se necessárias a realização dos serviços.
Análise
26.	Há que se fazer distinção entre a necessidade do serviço e a necessidade de qualificação técnica. Embora os argumentos do recorrente tratem da necessidade dos serviços de locação e perfilagem, a discussão em pauta é saber se esses serviços de menor relevância à execução do objeto global (instauração de sistema de abastecimento de água) exigiriam a necessidade de qualificação especial por parte dos licitantes.
27.	Nada obstaria que os serviços de locação e perfilagem fossem eventualmente terceirizados pela empresa vencedora (em se tratando de atividades-meio para a realização da atividade finalista) , razão pela qual a exigência de qualificação específica (e não a exigência dos serviços per se) se mostrou elemento de restrição a competição, excluindo empresas que tendo qualificação para a atividade fim (perfuração de poços e implantação de redes de abastecimento) , eventualmente não tivessem qualificação para a atividade-meio (geolocação e microfilmagem da extensão perfurada em método digitalizável) .
28.	Dos elementos relativos a qualificação da empresa CLH Construções nas licitações realizadas
29.	Alega o recorrente a plena qualificação da empresa CLH Construções e Locações Ltda. (participante da concorrência pública revogada e da concorrência posterior) , relativamente ao BDI, ao Capital Social da empresa, a apresentação de CAT, a quitação do CREA, aos responsáveis técnicos não contratados pela empresa e o acervo técnico do contratado.
Análise
30.	Da leitura do acórdão atacado verifica-se que a validade da habilitação da empresa CLH Construções não foi objeto de discussão ou fundamento para a condenação dos responsáveis, estando circunscrita a discussão apenas sobre a revogação ilegal e a exigência adicional de qualificação na licitação posterior, razão pela qual a discussão sobre os aspectos relativos a qualificação dessa empresa não são objeto da decisão e de debate em sede recursal.
CONCLUSÕES
31.	Os argumentos relativos as motivações da empresa-representante são irrelevantes, uma vez que o Tribunal de Contas da União julga as irregularidades segundo as provas trazidas aos autos, não se fundamentando no relato trazido pela parte que propõe a representação.
32.	A proporcionalidade é um juízo inserido na ponderação das escolhas legalmente previstas para o administrador, não sendo possível a invocação do princípio da proporcionalidade em se tratando de comportamento vinculado (necessidade de contraditório para anulação de certame e proibição de cláusulas restritivas da competição) .
33.	Subsiste a responsabilidade da autoridade que adota as opiniões expressadas em pareceres jurídicos e técnicos, não tratando os autos de matéria de alta complexidade técnica de difícil intelecção por parte do administrador. Adicionalmente, os pareceres não guardam relação com os motivos indicados para anulação do certame, se mostrando apenas uma justificativa a posteriori do ato de revogação, particularmente pelo fato de que os itens adicionais eram de baixa relevância na obra final.
34.	Deve ser destacado que os serviços de locação e perfilagem estavam previstos na primeira licitação, sendo que a diferença específica era a exigência de qualificação adicional para serviços de menor relevância, com injustificada restrição do caráter competitivo da licitação, não sendo possível afirmar a existência de mera irregularidades formais.
35.	O contraditório exigido no art. 49, §3º, da Lei 8.666/93 impõe a notificação pessoal e prévia das partes atingidas, com vistas ao exercício do direito de influir na decisão final, não se tratando de mera formalidade, uma vez que está demonstrado que o desfazimento da licitação não foi precedido do devido processo legal (contraditório) .
36.	A discussão em pauta não é a necessidade dos serviços de locação e perfilagem na obra, mas a exigência de qualificação técnica específica para serviços de menor peso na composição do custo, sendo possível a eventual terceirização de atividades-meio, devendo ser preservada a atividade finalística (obra de abastecimento de água) .
37.	São irrelevantes os questionamentos relacionados a habilitação da empresa CLH Construções, por se tratar de tema que não foi objeto da decisão, uma vez que a sanção decorre apenas das irregularidades relativas ao contraditório e a exigência ilegal de qualificação das empresas no segundo certame.
PROPOSTA DE ENCAMINHAMENTO
Deste modo, submete-se à consideração superior a presente análise complementar do pedido de reexame interpostos contra o Acórdão 1854/2017-TCU-Primeira Câmara para manter as conclusões contidas no parecer da peça 96, no sentido de conhecer e negar provimento ao recurso."
É o Relatório.

8.1. Marvio Marconi de Siqueira Nunes (4703/OAB-PI) e outros, representando Diostenes Jose Alves.

Não atuou.

julgamento realizado pelo TCU segundo as provas constantes no processo, independentemente da narrativa apresentada na inicial. impossibilidade de aplicação do princípio da proporcionalidade em se tratando de ações vinculadas do administrador (necessidade de contraditório para anulação de certame e proibição de cláusulas restritivas da competição). Subsiste a responsabilidade da autoridade que adota as opiniões expressadas em pareceres jurídicos e técnicos. Decisão que não possui lastro nos pareceres emitidos. Serviços de locação e perfilagem previstos na primeira licitação. qualificação adicional exigida na segunda licitação sem discussão sobre a necessidade dos serviços indicados. Restrição injustificada do caráter competitivo da licitação. Impossibilidade de classificação como meras irregularidades formais. notificação pessoal e prévia das partes atingidas (direito de influir na decisão final). Exigência de qualificação técnica específica para serviços de menor peso na composição do custo passíveis de terceirização. necessidade de preservar a atividade fim (obra de abastecimento de água). Habilitação da empresa CLH Construções: discussão marginal aos fundamentos de condenação. Negativa de provimento.

REPRESENTAÇÃO (REPR)

Secretaria de Recursos (Serur); Secretaria de Fiscalização de Infraestrutura Urbana (SeinfraUrb).

Cuidam os autos de Pedido de Reexame interposto por Dióstenes José Alves, prefeito (gestões: 2013-2016 e 2017-2020) , contra o Acórdão 2564/2017-TCU-Segunda Câmara, o qual, entre outras medidas, aplicou-lhe a multa prevista no art. 58, inciso II, da Lei 8.443, de 16 de julho de 1992, no valor de R$ 50.000,00 (cinquenta mil reais) .
Cabe relembrar que, originalmente, o processo tratou de Representação formulada pela Construtora Construnova Ltda. sobre possíveis irregularidades na Concorrência 1/2014 e no Processo de Regime Diferenciado de Contratação (RDC) 1/2014 conduzidos pelo Município de Avelino Lopes-PI para a contratação de empresa de engenharia com vistas à construção de sistemas de abastecimento de água em diversas comunidades rurais na municipalidade, por meio do repasse de recursos federais pela Fundação Nacional de Saúde (Funasa) no âmbito do Convênio TC/PAC 190/2014 (Siafi 683022) , com vigência de 7/5/2014 a 7/5/2017, até o montante de R$ 2.895.435,60, já tendo sido liberado o valor total de R$ 2.316.348,48.
Nesta etapa processual, o recorrente argumentou, em resumo, que (i) houve a preclusão do direito de Representação sobre os fatos elencados, tendo em vista que a representante não impugnou o ato da comissão permanente de licitação (CPL) que revogou a Concorrência; (ii) a revogação da Concorrência 1/2014 foi regularmente justificada e assegurou o contraditório e a ampla defesa; (iii) não houve restrição ao caráter competitivo no RDC 1/2014; (iv) a aplicação de multa ao recorrente no valor de R$ 50.000,00 foi desproporcional; e (v) a obediência aos requisitos constantes do edital da licitação RDC 001/2014 pela empresa CLH Construções e locações Ltda. - ME foi regularmente aferida.
O primeiro argumento não merece prosperar, pois a competência do TCU de apurar Representações tem origem constitucional e está diretamente regulamentada no §1º do art. 113 da Lei 8.666/1993, não dispondo o inciso VII do art. 237 do RI/TCU de requisito de pré-questionamento no órgão de origem para que a representação seja processada por esta Corte.
Quanto à regularidade do procedimento de revogação da concorrência 1/2014 (argumentos ii e v) , verifico que não foi identificada causa legítima dessa decisão, nem foi assegurado às duas concorrentes (a ora representante e a contratada no certame sucessor) o direito ao contraditório e à ampla defesa contra o ato, nos termos do art. 49 da Lei 8.666, de 1993, conforme anotou a Serur na instrução à peça 100:
"10.	Cabe destacar que a suposta relativização do princípio da legalidade é desconhecida no contexto invocado: a proporcionalidade é um juízo inserido na legalidade, em parcela do juízo discricionário contido no ato administrativo. Contudo, as ilegalidades investigadas no processo de representação, quais sejam, violação do contraditório na anulação da licitação e inserção de cláusulas restritivas, versam sobre atos vinculados, para os quais não existe uma parcela de liberdade por parte do administrador.
11.	Deste modo, se a anulação do certame exigia o contraditório, a exigência do contraditório se configura como ato vinculado, não existindo espaço para que a Administração dispense a sua realização. Da mesma forma, a inserção de cláusulas que violam a Súmula 263 do TCU, ultrapassando as necessidades mínimas de comprovação de capacidade técnico-operacional, não se configura como ato discricionário, não havendo liberdade para que a Administração restrinja a participação de empresas no certame."
Da mesma forma, acertou também a unidade especializada quando afirmou que os pareceres técnicos emitidos, em momento algum recomendaram que fossem estabelecidas exigências técnicas em novo edital para comprovação de acervo técnico da licitante, quanto ao projeto geofísico e à perfilagem ótica, conforme descrito à peça 96:
"6.8.	O 1º Parecer Técnico (peça 19, p. 20) , de 11/7/2014, foi emitido pelo engenheiro civil, Ossian Otávio Nunes (não consta número do CREA) , e não por profissional da área de Geologia como alegou a defesa, apenas descreveu a geologia do Município de Avelino Lopes/PI, sem fazer nenhuma recomendação quanto às exigências técnicas, no que concerne à qualificação técnica dos concorrentes para execução de serviços em áreas de cristalino com rochas de filito, quartzito granito, granodiorito e Gnaisses, nem a microfilmagem da extensão perfurada em método digitalizado (perfilagem ótica) (peça 34, p. 10) .
6.9.		O 2º Parecer Técnico (peça 23, p. 32) , de 4/2/2016, emitido pelo geólogo da Funasa, José Iran Paiva Felinto, Crea/PI 702D, matrícula Siape 1849264, em resposta à consulta do prefeito, quase 1 ano e sete meses após a publicação da revogação da Concorrência 1/2014, que ocorreu em 14/7/2014, também descreveu a geologia do Município de Avelino Lopes/PI e, apenas solicitou, para garantir uma maior segurança ao projeto, que fosse feita a locação dos poços com geofísica e ao final da perfuração dos poços fosse realizada, também, a perfilagem ótica (filmagem) para uma fiscalização mais eficaz (peça 34, p. 9-10) .
6.10.	O Parecer Jurídico (peça 19, p. 21-24) apresentou dois motivos para a revogação da Concorrência 1/2014, as recomendações inexistentes do geólogo e a necessidade de alterar o Plano de Trabalho aprovado, elevando o número de localidades de 13 unidades para 25 unidades, sendo a segunda motivação evidência de que os processos foram montados, considerando as divergências entre os Termos de Referência-TR (o 1º TR apontou 22, o 2º TR apontou 19) , as planilhas orçamentárias, 13, todas com o mesmo custo orçado de R$ 2.895.435,60, sendo que a empresa CLH Construções e Locações Ltda., única participante do certame, foi declarada vencedora do RDC 1/2014, com valor contratado de R$ 2.895.285,60, com uma diferença de somente R$ 150,00 entre o valor orçado nas planilhas (para 13 localidades) e o contratado, que apresentou seu orçamento contemplando 22 localidades (peça 21, p. 94-129; peça 22, p. 1-48) , não sendo documento hábil para justiçar a revogação do certame (peça 34, p. 11-12) ."
Ademais, ao contrário do que alega o recorrente, as exigências de qualificação técnico-operacional e profissional, contidas no item 1.12 do Edital do RDC 1/2014, restringiram o caráter competitivo do certame, uma vez que contrariam o disposto no §§1º e 2º, c/c o inciso I do art. 30 da Lei 8.666/1993, que limita a exigência de experiência anterior da contratada às parcelas de maior relevância e de valor significativo e vedadas as exigências de quantidades mínimas ou prazos máximos, situação encontrada nestes autos, conforme atesto da Serur à peça 96:
"7.5.	Da análise do Edital RDC 1/2014, verificou-se que o mesmo contemplou exigências de quantidades mínimas dos serviços, em seu item 12 (peça 2, p. 26, 29-30) , o que é vedado pelo inciso I do §1º do art. 30 da Lei 8.666/1993; não  definiu as parcelas de maior relevância técnica e de valor significativo, consoante disposto no §2º do mesmo artigo; e a comprovação da capacidade técnico-operacional não se restringiu exclusivamente às parcelas de maior relevância e valor significativo do objeto da licitação."
Quanto à proporção da multa aplicada, confirmadas as irregularidades que justificaram a penalidade, bem como que foram respeitados os parâmetros previstos no art. 58, inciso II, da Lei 8.443, de 16 de julho de 1992, c/c art. 268, inciso II do Regimento Interno do TCU, não subsiste o argumento de que o recorrente foi apenado de forma desproporcional. 
Feitas essas considerações, incorporando os pareceres da instrução às peças 96-98 e 100-102 às minhas próprias razões de decidir, VOTO por que o Tribunal de Contas da União aprove o acórdão que ora submeto à apreciação deste Colegiado.
TCU, Sala das Sessões Ministro Luciano Brandão Alves de Souza, em 4 de junho de 2019.
AROLDO CEDRAZ 
Relator